臺灣高等法院刑事判決　　　　　　　　99年度上易字第2585號
上　訴　人
即　被　告　劉合中
選任辯護人　洪銘徽律師
上列上訴人即被告因侵占案件，不服臺灣臺北地方法院99年度易
字第565 號，中華民國99年10月12日第一審判決（起訴案號：臺
灣臺北地方法院檢察署98年度偵字第25126 號），提起上訴，本
院判決如下：
    主  文
原判決撤銷。
劉合中無罪。
    理  由
一、公訴意旨略以：被告劉合中（簡稱被告）係數位堡設計有限
    公司（Digiburg Design Ltd.址設臺北市○○區○○路84巷
    8號，下稱數位堡公司）負責人，於民國97年5月上旬，在數
    位堡公司網站上刊登「為四川震災受難同胞祈禱更為賑災出
    份心力！」等訊息，向數位堡公司團隊成員募集四川震災捐
    款。嗣附表所示之林偉雄等6 人瀏覽前揭公開網頁時，未細
    究該網頁募款對象係針對數位堡公司團隊成員，誤於附表所
    示時間分別匯款10元至200 元不等之金額至劉合中指定之兆
    豐國際商業銀行安和分行00000000000 號數位堡公司帳戶內
    。被告明知林偉雄等6 人均非屬數位堡公司團隊成員，竟未
    積極予以處理、退款，反意圖為自己不法之所有，將前開 6
    人總計新臺幣（下同）610 元之捐款全數侵吞入己。嗣有民
    眾蕭美惠、楊安軒等多人先後匯款後，未見捐款下文，亦未
    獲通知或退款，更無聯繫數位堡公司之管道，心覺有異，及
    臺北市政府警察局刑事警察大隊執行網路巡邏，始循線查獲
    上情，並扣得電腦主機1台（含主機、螢幕、鍵盤、滑鼠）
    ，因認被告涉有刑法第335條第1項侵占罪嫌。
二、訊之被告固坦承其為數位堡公司負責人，並於上開時間，在
    數位堡公司網站上刊登「為四川震災受難同胞祈禱更為賑災
    出份心力！」等訊息，向數位堡公司團隊成員募集四川震災
    捐款等情，惟堅決否認有何侵占犯行，辯稱：伊公司在網路
    上刊登訊息募集四川震災捐款，雖未向主管機關報備，但因
    係公布在後台，且係向公司團隊成員募集，公司工程師在網
    頁修改時可能發生錯誤，而將訊息對社會大眾公布，致如附
    表所示之人匯款來公司，伊所為只是發自善念，並無侵占之
    故意，附表所示之人總共捐款610 元，惟伊曾為四川震災委
    請保倩怡在香港捐款港幣200 元，足證伊並無侵占之故意等
    語。
三、犯罪事實應依證據認定之，無證據不得認定犯罪事實；又不
    能證明被告犯罪者，應諭知無罪之判決，刑事訴訟法第 154
    條第2項、第301 條第1項定有明文。次按認定不利於被告之
    事實，須依積極證據，苟積極證據不足為不利於被告事實之
    認定時，即應為有利於被告之認定，更不必有何有利之證據
    ，最高法院著有30年上字第816號判例著有明文。
四、本院按公訴人認被告涉有上開罪嫌，係以被告於警詢之供述
    、告訴人蕭美惠、楊安軒之證述、證人保倩怡之證述、兆豐
    國際商業銀行97年6 月25日存款憑條副本聯、陽信商業銀行
    97年8月27日匯款收執聯影本、新光銀行97年6月25日匯款申
    請書、新光銀行97年6 月25日匯款申請書、中華郵政公司97
    年8月2日自動櫃員機交易明細、數位堡設計有限公司所有兆
    豐國際商業銀行安和分行00000000000 號帳戶存摺影本、行
    政院大陸委員會香港事務局98年5月6日(98)港局綜字第0253
    號書函以及扣案之電腦主機1 台（含主機、螢幕、鍵盤、滑
    鼠）等為其主要證據。
五、經查：（一）本件原由檢察官以被告涉有詐欺罪嫌進行偵辦
    ，嗣以被告於97年5月18日晚上8時12分，在臺北市○○區○
    ○路1段99號4樓住處內，佯稱為中國四川震災募款為由，利
    用電腦設備，在刊登「為四川震災受難同胞祈禱更為賑災出
    份心力！」之不實資訊於其所經營之數位堡公司之網路上向
    瀏覽該篇訊息之不特定人士詐欺財物，致如附表所示之蕭美
    惠等人陷於錯誤，而先後匯款至兆豐國際商業銀行安和分行
    00000000000號數位堡公司帳戶內等情，提起公訴（參97 年
    度偵字第20332號起訴書），原審法院則以97年度易字第305
    1 號受理，嗣經審判後，以被告刊登本案募款訊息、附表所
    示民眾看到訊息後匯款入本案帳戶等情，並不構成詐欺取財
    罪，於98年7月9日判決被告無罪，檢察官並未上訴而告確定
    ，檢察官乃據以被告涉嫌侵占罪嫌，提起本件公訴，凡此有
    各該案卷資料在卷可稽。是本件被告有無侵占犯行之論斷，
    與法院已經判決被告詐欺無罪確定者，為兩個不同之案件，
    被告於本件是否犯有侵占罪行，自應重行檢視；（二）依卷
    內資料所示，被告並未承認其有侵占犯行，是其於案內之供
    述，尚非自白，不足以認定被告有侵占行為；（三）檢察官
    所舉上揭告訴人蕭美惠、楊安軒之證述、兆豐國際商業銀行
    97年6月25日存款憑條副本聯、陽信商業銀行97年8月27日匯
    款收執聯影本、新光銀行97年6 月25日匯款申請書、新光銀
    行97年6 月25日匯款申請書、中華郵政公司97年8月2日自動
    櫃員機交易明細、數位堡公司所有兆豐國際商業銀行安和分
    行00000000000號帳戶存摺影本以及扣案之電腦主機1台（含
    主機、螢幕、鍵盤、滑鼠），暨檢察官於原審更提出證人王
    猛坤、桂嘉文、施冠齊等人之警詢筆錄、彼等分別匯入數位
    堡公司所有兆豐國際商業銀行安和分行00000000000號帳戶
    存摺各100元之匯款申請書、中華郵政公司自動櫃員機儲戶
    交易明細表等證據資料（參原審97年度易字第3051號卷第11
    頁至第16頁、第18頁至第25頁），固足以證明如附表所示之
    人確有依被告公司網站上刊登「為四川震災受難同胞祈禱更
    為賑災出份心力！」等訊息而匯款至數位堡公司上開帳戶。
    且警方於97年9月2日、3日先後對被告住居處所進行搜索時
    （參97年度警搜聲字第1321號卷第48頁至第66頁），所扣得
    之上開數位堡公司所有兆豐國際商業銀行安和分行帳戶存摺
    ，確有如附表所示之人匯款入帳，並有該帳戶明細在卷可按
    （參97年度偵字第20332號卷第28頁、第32頁、第33頁）。
    惟細按如附表所示之匯款，共計610元，金額不多，縱被告
    於警方搜索前已知悉如附表所示之人匯款，其是否有可能等
    待集結至一定金額再行捐款，尚存有合理懷疑之空間。而被
    告於97年9月3日警詢時供稱：上開帳戶匯入之款項，到目前
    為止還沒有處理等語（參同上偵查卷第24頁、第25頁以及原
    審卷第57頁反面），乃係就上開匯入之6筆小額捐款之處理
    方式所做之回答，並未違反常理，尚不得逕以該供述做為認
    定被告侵占犯意之直接證據。況參諸證人保倩怡於原審證稱
    ：被告於97年6月至8月間，經常往來香港與臺灣，有時在香
    港比較瑣碎的事情，伊會幫忙做，被告那時曾向伊說香港出
    了一些四川震災郵票，要伊幫忙買2百元港幣，但郵票賣完
    了，伊跟被告說郵票沒有買到，被告就說那筆錢要伊想辦法
    幫他捐出，去做四川震災，伊後來直接捐給香港紅十字會，
    伊是在公司附近一間匯豐銀行，該2百元港幣係以現金存款
    機存入紅十字會帳戶，伊把存入之收據以及信封附上寫有捐
    款人為「Digiburg Design」紙條及回郵信封連郵票寄給紅
    十字會，回郵信封地址寫Digiburg Design公司在臺地址，
    捐款時間大約是在8月中旬，伊後來問紅十字會收據，對方
    說捐款很多，被告約97年7月初把2百元港幣交給伊等語（參
    同上原審卷第73頁正面至第75頁正面），堪認被告確實另有
    捐出港幣2百元之事實，而依香港、臺灣貨幣匯率所示，港
    幣2百元亦與610元相當，被告既已另有捐款行為，其就如附
    表所示之匯款是否確有侵占之犯意，亦足生合理之懷疑。矧
    被告在數位堡公司網站上刊登之募款訊息中，已明白告知「
    所有捐款匯至本團隊公司帳戶後，將統一以數位堡設計有限
    公司名義捐出」等語，已讓捐款人知悉捐款乃先移轉至數位
    堡公司之名義下，再以該公司名義捐款，如附表所示之人所
    匯入之款項一旦匯入該公司，其金錢之所有權已移轉予該公
    司，非屬數位堡公司為捐款人持有之金錢；（四）原審法院
    雖透過行政院大陸委員會香港事務局向香港紅十字會國際及
    震災服務部查詢結果發現：該會確曾收到一單由「Digiburg
    Design」所捐贈款項金額為港幣2百元，並於97年10月29日
    以郵寄方式將正式收據寄往「Digiburg Design」台北市○
    ○區○○路一段84巷8號地址等情，有行政院大陸委員會香
    港事務局98年3月13日（98）港局綜字第0123號書函及所附
    正式收據影本一紙在卷可稽（參原審同上卷第116頁、第117
    頁），惟參諸上開函文之意旨，其使用「該會『確曾』收到
    捐款港幣200元，並於97年10月29日將收據以郵寄方式寄出
    」等語，確有該會收受捐款時間與郵寄收據時間不同之疑慮
    ，是該正式收據所載與郵寄時間同一日即97年10月29日是否
    為被告要求證人保倩怡捐款之時間，抑或香港紅十字會便宜
    之計而依郵寄時間為正式收據時間，亦確有令人產生合理懷
    疑之處。如證人保倩怡所述其捐款之時間，較警方對被告進
    行搜索之時間為早，自應為有利被告之認定。況被告於本院
    所提出之香港紅十字會證明書（參本院卷第42頁），亦明白
    表示該會於2008年10月29日所出具予捐款人DigiburgDesign
    之收據，其上之日期僅係該會開之收據之日期而非捐款者實
    際捐款日期等語，是被告於本院辯稱其確有委請證人保倩怡
    在香港捐款港幣2百元一節，非不可信；
    （五）檢察官雖另以行政院大陸委員會香港事務局98年5月6
    日（98）港局綜字第0253 號書函為據（參同上原審卷第143
    頁），該函以：本案前經向香港紅十字會國際及震災服務部
    查詢，據該部Amy Wong小姐告稱，該會於97年10月29日收到
    由「Digiburg Design」公司所捐贈款項港幣2百元，並於97
    年10月29 日以郵寄方式將正式收據寄往「Digiburg Design
    」公司台北市○○區○○路一段84巷8 號辦公地址等語，證
    明被告之捐款係在本案發生以後之事，惟該書函復同時表示
    ：嗣經本局於98年4 月30日再向香港紅十字會詢問相關捐款
    細節，惟該會表示此部分涉及捐款人隱私問題，礙難提供「
    Digiburg Design 」詳細捐款方式等語，依其文義，似又無
    法確認數位堡公司係於97年10月29日捐款；（六）綜上各點
    ，檢察官於本案之舉證，無法證明被告委請保倩怡捐款之時
    間，係在警方對於被告進行搜索之後。此外，復查無其他積
    極證據證明被告有檢察官所指之侵占犯行，依罪證有疑利於
    被告之法理，應認本件不能證明被告犯侵占罪。
六、原審未予仔細勾稽，而為被告有罪之判決，尚嫌速斷。被告
    上訴意旨以其並無侵占之犯罪故意等語，為有理由，自應由
    本院將原判決撤銷，另諭知被告無罪，以免冤抑。
據上論斷，應依刑事訴訟法第369條第1項前段、第364條、第301
條第1項前段，判決如主文。
本案經檢察官黃全祿到庭執行職務。
中    華    民    國   100    年    5     月    4     日
                  刑事第十九庭審判長法  官  鄧振球
                                    法  官  彭幸鳴
                                    法  官  張江澤
以上正本證明與原本無異。
檢察官如不服本判決，應於收受送達後10日內向本院提出上訴書
狀，其未敘述上訴之理由者並得於提起上訴後10日內向本院補提
理由書（均須按他造當事人之人數附繕本）「切勿逕送上級法院
」。
                                    書記官  邵淑津
中    華    民    國   100    年    5     月    5     日
附表：
 ┌──┬────────┬───────┬─────┐
 │編號│   匯款期日     │     匯款人   │金額（元）│
 ├──┼────────┼───────┼─────┤
 │ 1  │  97年6月 9日   │     林偉雄   │  100     │
 ├──┼────────┼───────┼─────┤
 │ 2  │  97年6月25日   │     王猛坤   │  100     │
 ├──┼────────┼───────┼─────┤
 │ 3  │  97年6月25日   │     施冠齊   │  100     │
 ├──┼────────┼───────┼─────┤
 │ 4  │  97年6月25日   │     蕭美惠   │   10     │
 ├──┼────────┼───────┼─────┤
 │ 5  │  97年8月 2日   │     桂嘉文   │  100     │
 ├──┼────────┼───────┼─────┤
 │ 6  │  97年8月27日   │     楊安軒   │  200     │
 └──┴────────┴───────┴─────┘